【裁判字號】    96,上易,1132
【裁判日期】    970117
【裁判案由】    電子遊戲場業管理條例
【裁判全文】
臺灣高等法院高雄分院刑事判決        96年度上易字第1132號
上  訴  人
即  被  告  甲○○
                      號
上列上訴人因違反電子遊戲場業管理條例案件，不服臺灣高雄地
方法院94年度易字第1613號中華民國96年10月29日第一審判決（
起訴案號：臺灣高雄地方法院檢察署94年度偵字第13649 號），
提起上訴，本院判決如下：
     主  文
上訴駁回。
     事  實
一、甲○○明知未依電子遊戲場業管理條例規定，辦理營利事業
    登記者，不得經營電子遊戲場業，亦明知位於高雄市○○區
    ○○路523 號由林國慶（另案經檢察官提起公訴，經原審以
    94年度易字第1049號判處拘役50日，如易科罰金，以銀元30
    0 元即新台幣900 元折算1 日）所經營之「盈陞便利商店」
    未依規定辦理營利事業登記證，竟與林國慶基於違反電子遊
    戲場業管理條例之犯意聯絡，自93年8 月24日起，由甲○○
    提供可產生聲光影像、圖案、動作之電子遊戲機「野蠻遊戲
    機」1 台，擺設於林國慶經營之上開便利商店內供不特定人
    打玩，林國慶則向甲○○收取每月新台幣（下同）3,000 元
    之租金，以此經營電子遊戲場業。嗣於93年9 月30日17時30
    分許，有客人潘龍全在上址把玩機台，為警當場查獲，並扣
    得上開機台（均含1 塊IC板）及機台內之現金1,420元。
二、案經台灣高雄地方法院檢察署檢察官自動檢舉偵查起訴。
     理  由
甲、程序部分：
    證人林國慶、潘龍全於警詢及偵查中之陳述雖屬傳聞證據，
    然被告於本院審理時表示無意見，且未於言詞辯論終結前聲
    明異議，本院審酌其等上開陳述作成時，並無不法取供之情
    形，認為適當，自得視為同意作為本案證據使用，依刑事訴
    訟法第159條之5第2項規定，自有證據能力，均得為證據。
乙、實體部分：
一、訊之上訴人即被告甲○○固坦承有於上述時間在上開便利商
    店內擺設上開機台之事實不諱，然矢口否認有何違反電子遊
    戲場業管理條例之犯行，辯稱：上開機台係屬於選物販賣機
    之一種，而選物販賣機業經經濟部函文所示非屬電子遊戲機
    云云。經查，（一）上開盈陞便利商店登記所營事業項目為
    (1)便利商店業(2)食品、飲料零售業(3)玩具娛樂用品零售業(4)
    電子材料零售業(5)菸酒零售業(6)化粧品零售業(7)乙類成藥零
    售業，核准業務並不包括經營電子遊戲場業務等情，此有高
    雄市政府營利事業登記證1 份附卷可參（見警卷第18頁）；
    （二）被告確有於盈陞便利商店擺設上開機台，而於93年9
    月30日17時30分為警當場查獲，且查獲當時上揭電子遊戲機
    皆有插上電源，螢幕處於正常運作之經營狀態等情，業據證
    人即客人潘龍全於警訊時證述明確，復有高雄市政府警察局
    小港分局臨檢現場檢查紀錄、扣押筆錄、扣押物品目錄表及
    照片4 張各1 份附卷可憑（見警卷第12至15、16頁）；（三
    ）被告雖辯稱上開機台均非電子遊藝場業管理條例第4 條所
    規範之電子遊戲機，並提出經濟部92年3 月24日經商字第09
    202061490 號函、高雄市政府警察局93年6 月24日高市警行
    第0930040874號函、經濟部商業司92年4 月22日經商七字第
    09101078170 號函、經濟部89年6 月2 日經（89）商字第89
    210019號函、91年12月2 日經商字第09100276480 號函、91
    年10月15日經商字第09102235020 號函、內政部警察署91年
    11月18日警署行字第0910189749號函為證，然依經濟部及高
    雄市政府警察局上開函文雖認「選物販賣機2 代」非電子遊
    戲機，惟其所謂之選物販賣機應係以選物的原理來販賣各種
    小額糖果玩具娃娃禮品，其優點在能讓消費者選擇自己喜歡
    之產品，而且產品全部透明化陳列展列，採用對等於價格取
    物方式，係屬自動販賣機功能，而消費者須按產品標示金額
    購買，才可選物，且一定可選到產品方可停止，該機臺設有
    投幣處、硬幣投入口、紙鈔入口及取物口、操控桿、取物鈕
    及取物夾，其遊戲經過流程如下：
    1.業者設定產品價格，消費者須投足產品價格方可操作，2.
    消費者操控搖桿取物，3.物品取出操作停止（如未取到物品
    ，消費者可繼續操作，直到物品取出，無須再次投幣），4.
    若機器產生故障，則不受理投幣，即退出原投入之硬幣等，
    其特點為：(1)以販賣商品為目的之趣味販賣機、(2)貼有公會
    標章招牌、(3)有標示商品售價、(4)張貼操作說明、(5)累積金
    額至商品標價，保證夾中物品為止，10元可啟動，保障消費
    者權益、(6)非屬電子遊戲機，有合格之管理貼證；而外觀相
    似之抓娃娃或其他商品之機具如未具上開選物販賣之特性，
    自乃屬電子遊戲場業管理條例所稱電子遊戲機範疇，而本件
    被告2 人所擺設選物販賣機，據高雄市政府警察局小港分局
    臨檢現場檢查紀錄記載：「現場檢查處理情形：一、本組人
    員執行探訪取締賭博電玩及無照電玩於上記時、地超商內..
    ... 騎樓處則擺設「選物販賣機」（娃娃機）2 台，現場有
    1 客人潘龍全正在把玩彈珠台........... 二、上述各類機
    台操作（玩法）如下............ （ 四）選物販賣機（娃
    娃機）2 台: 機台內有絨布娃娃、手錶、鬧鐘等禮品，該機
    種每投10元可以操作乙次，如果未夾起機台內物品，所投注
    之10元硬幣即被吃掉....... 三、上述機台業者均強調係非
    屬電子遊戲機台，惟就其實際操作方式，均已具備電子遊戲
    機台之「射倖性」。準此，依上開檢查紀錄之記載，被告所
    擺設機台，其操作方式與上述選物販賣機之操作方式並不相
    符，均顯具有射悻性，完全以客人之技巧為主，亦即與選物
    販賣機係以選物的原理來販賣各種禮品之特性不符，故應均
    屬電子遊戲機無疑；況依證人即現場查獲警員石漢清於偵查
    中證述稱：投硬幣入選物販賣機後，操作操作桿夾取機台內
    所放數種不等值商品，夾起放入取物口，物品就歸客人所有
    ，否則錢就被吃掉等語明確（見偵卷第27頁），又證人石漢
    清復於原審審理中到庭證述稱：查獲時有經過現場操作才認
    為都具有電子遊戲機台的特性，有客人投了10元、20元就走
    了，但是也是沒有夾到，而有些人只要投10元、20元就可以
    夾到比投的金額價值高的禮品，這都是靠運氣，就符合射倖
    性的條件，經濟部審核會認定為選物販賣機非屬電子遊戲機
    台時，應該條件都是因為消費者投入一定金額後，都可以選
    擇到與金額相等值的物品，而不會有投幣後卻拿不到任何商
    品的情形，且在投幣時，也應該只有就他所投的金額可以對
    應到應該拿到相同等值的物品可能認為是選物販賣機的性質
    ，否則就應該具有射倖性等語（見原審卷第124 ─125 頁）
    ；又經濟部之所以評鑑認為選物販賣機第2 代非屬電子遊戲
    機，係因認「一、本遊戲之次一目的係在於提供一種具有公
    開等額及機率等額之夾物機具，該公開等額模式係公開夾物
    機具之等額販賣設定，再供使用者投幣夾物，若使用者沒夾
    中獎品，將可於設定時間內持續投幣夾物，若連續投幣額到
    達等額販賣設定值時仍未夾中獎品，則夾物機具將連續輸出
    強爪模式，直至使用者夾中獎品為止，如此之模式最終將視
    同使用者以標價購賣般。二、遊戲之次一目的係在於提供一
    種具有公開等額及機率等額之夾物機具，該機率等額模式係
    當使用者選擇使用公開等額模式，但沒夾中亦未於時間內投
    幣時，則該累積金額將設為〝+ 值〞，並送入緩衝區；而當
    使用者於等額販售設定值內即夾中獎品時，則投入額及等額
    販售設定值之差額，則設為〝- 值〞，亦送入緩衝區，並於
    該緩衝區間形成最大值及最小值，並使其成為一標準，當緩
    衝區之累積額超過最大值或最小值時，夾物機具將視標準強
    制執行強爪模式或弱爪模式，如此之模式將提供較公平之機
    率供使用者使用」及「一、公開等額模式：設定公開標物為
    新台幣150 元整，20秒之內再投幣一次，累積為+1，投入15
    次硬幣之後，已達公開標物新台幣150 元的金額，販賣機將
    連續輸出強爪，直到夾中為止。二、機率等額模式：1 、開
    始時主機板的緩衝區記憶為0 ，如果玩家已經連續投入10個
    硬幣，亦未夾中任何獎品皆放棄，此時緩衝區記憶為+10 。
    因為下個玩家只要投入50元即可利用強爪抓中獎品。2 、若
    玩家於連續投入13個硬幣後即夾中獎品，此時緩衝區將記入
    -2。下次的玩家必須投入17個硬幣才會有強爪出現。P.S.：
    這兩種模式，可將玩家的僥倖心態及投入大量金額卻無法夾
    中獎品的情形完全改善。是一種合乎公平，又帶有娛樂性質
    的禮品販賣機」等語（見93年度偵字第20010 號卷第67頁、
    第68頁），顯見同案被查獲之選物販賣機，並不符合上開經
    濟部函文所示之自動販賣機之遊戲玩法，應仍屬電子遊戲機
    無誤，被告所辯顯難採信。從而，本件事證明確，被告犯行
    堪以認定。
三、按行為後法律有變更者，適用行為時之法律；但行為後之法
    律有利於行為人者，適用最有利於行為人之法律，刑法第2
    條第1 項定有明文。次按有關新舊法之比較，應就罪刑有關
    之共犯、未遂犯、想像競合犯、牽連犯、連續犯、結合犯以
    及累犯加重、自首減輕暨其他法定加減原因（如身分加減）
    與加減例等一切情形，綜其全部罪刑之結果而為比較（最高
    法院95年第8 次刑事庭會議決議參照）。查於被告前開行為
    後，刑法第33條、第55條及第56條業經總統於94年2 月2 日
    修正公布，並依刑法施行法第10條之1 規定自95年7 月1 日
    施行，另於95年6 月14日公布之刑法施行法第1 條之1 規定
    ，除變更刑法分則編所定罰金之貨幣單位為新臺幣外，並分
    別提高罰金數額為3 倍或30倍。職是，本件自應就被告行為
    前、後相關法律有修正者，依前揭規定暨決議意旨加以綜合
    比較以資適用。茲說明如下：（一）修正前刑法第33條第5
    款及罰金罰鍰提高標準條例第1 條前段，規定罰金數額應為
    10元以上；然依刑法施行法第1 條之1 規定，修正後該條之
    法定刑度應為「新臺幣3 萬元以下罰金」，而修正後刑法第
    33條第5 款提高罰金數額為新臺幣1 千元以上，並以百元計
    算之，是以修正後將關於罰金之數額下限予以提高，故修正
    後之法律效果對行為人而言並未較有利；（二）修正後刑法
    第28條規定：「2 人以上共同實行犯罪之行為，皆為正犯」
    ，而舊刑法第28條則規定，「2 人以上共同實施犯罪之行為
    ，皆為正犯」，依上開條文之立法說明，乃在於修正共同正
    犯之參與類型，以「實行」概念下之共同參與行為始足當之
    ，且無礙於共謀共同正犯之成立，就本件被告與林國慶成立
    共同正犯參與樣態而言，適用新刑法並未較有利於被告；（
    三）被告行為後，刑法第41條有關易科罰金規定有所修正，
    行為時即修正前刑法第41條第1 項前段規定：「犯最重本刑
    為5 年以下有期徒刑以下之刑之罪，而受6 個月以下有期徒
    刑或拘役之宣告，因身體、教育、職業、家庭之關係或其他
    正當事由，執行顯有困難者，得以1 元以上3 元以下折算1
    日，易科罰金」，而被告行為時之易科罰金折算標準，依修
    正前罰金罰鍰提高標準條例第2 條前段（現已刪除）規定，
    就其原定數額提高為100 倍折算1 日，則被告行為時之易科
    罰金折算標準，應以銀元300 元折算1 日，經折算為新臺幣
    後，應係以新臺幣900 元折算為1 日，裁判時即修正後刑法
    第41條第1 項前段則規定：「犯最重本刑為5 年以下有期徒
    刑以下之刑之罪，而受6 個月以下有期徒刑或拘役之宣告者
    ，得以新臺幣1,000 元、2,000 元或3,000 元折算1 日，易
    科罰金」，比較修正前後之易科罰金折算標準，修正後之規
    定並未較有利於被告。綜上，依前開決議整體比較結果，本
    件以修正前之刑法規定較有利於被告，爰依刑法第2 條第1
    項前段之規定，適用修正前刑法相關之規定。
四、按電子遊戲場業管理條例第1 條規定「為管理電子遊戲場業
    ，並維護社會安寧、善良風俗、公共安全及國民身心健康，
    特制定本條例」，是該條例立法目的之一即在於管理電子遊
    戲場業。而所謂電子遊戲場業，係指設置電子遊戲機供不特
    定人益智娛樂之營業事業，而未依本條例規定辦理營利事業
    登記者，不得經營電子遊戲業，電子遊戲場業管理條例第3
    條、第15條定有明文，又僅須設置電子遊戲機供人娛樂以營
    利者，即屬電子遊戲場業管理條例所指之電子遊戲場業，其
    規模及所設置之電子遊戲機之數量如何，則非所問，此可參
    酌經濟部89年6 月30日經89商字第890185636 函。再者，依
    該條例第16條規定，非電子遊戲場業之其他營利事業，不得
    就其營業場所，供他人設置電子遊戲機營業，如違反該條規
    定，依第28條規定處行為人新臺幣10萬元以上50萬元以下罰
    鍰，並限期令其改善，是在非電子遊戲場業之其他營利事業
    場所設置電子遊戲機以營利者，仍屬該條例規範之範疇，益
    徵該條例所指之電子遊戲場業並不專以設置電子遊戲機供人
    娛樂為限，在非電子遊戲場業之其他營利事業場所設置者仍
    屬之。是如係在非電子遊戲場業之營業場所附帶擺設電子遊
    戲機供人娛樂者，仍屬該條例第3 條所指之「設置電子遊戲
    機供不特定人益智娛樂之營利事業」，依該條例第15條規定
    ，仍應辦理營利事業登記後，始得營業（前開經濟部函參照
    ）。換言之，所謂電子遊戲場業，僅須有設置電子遊戲機供
    人為益智娛樂者即屬之，至其係專以提供電子遊戲機供人娛
    樂或在非電子遊戲場業之營業場所附帶提供電子遊戲機供人
    娛樂或所設置電子遊戲機數量多寡等，應非所問。被告未向
    主管機關辦理電子遊戲場業之營利事業登記，即擅行擺設電
    子遊戲機，供不特定人把玩，經營電子遊戲場業，核被告所
    為，係違反未依電子遊戲場業管理條例第15條規定辦理營利
    事業登記者，不得經營電子遊戲場業之規定，應依同條例第
    22條之規定論處。被告與另案被告林國慶間，就上開犯行，
    分別有犯意之聯絡及行為之分擔，應論以共同正犯。
五、原審因而適用電子遊戲場業管理條例第22條，刑法第11條前
    段、修正前刑法第28條、第41條第1 項前段、刑法第38條第
    1 項第2 款、第3 款，廢止前罰金罰鍰提高標準條例第2 條
    之規定，並審酌被告違反規定擅自擺設電子遊戲機，對社會
    秩序、公共安全產生危害，且犯罪後未能坦認犯行態度尚難
    謂佳，惟念其等各擺設之電子遊戲機具僅1 台，又獲利非鉅
    等一切情狀，量處拘役40日，並以被告之犯罪時間在96年4
    月24日以前，符合減刑要件，依中華民國96年罪犯減刑條例
    第2 條第1 項第3 款規定，減為拘役20日，並諭知易科罰金
    之折算標準。並認扣案之電子遊戲機具「野蠻遊戲機」1 台
    （含ＩＣ板1 塊）及機台內現金1,420 元，為被告所有，供
    其犯罪所用之物及所得之物，應依刑法第38條第1 項第2 款
    及第3 款規定宣告沒收。經核原判決認事用法並無不合，量
    刑亦屬適度，被告上訴意旨，仍執前詞，否認犯罪，指摘原
    判決不當，為無理由，應予駁回。
據上論斷，應依刑事訴訟法第368條，判決如主文。
本案經檢察官林慶宗到庭執行職務。
中    華    民    國    97    年    1     月    17    日
                  刑事第三庭    審判長法  官  謝宏宗
                                      法  官  趙文淵
                                      法  官  黃仁松
以上正本證明與原本無異。
本件判決不得上訴。
中    華    民    國    96    年    1     月    18    日
                                      書記官  熊惠津
附錄本判決論罪科刑法條：
電子遊戲場業管理條例第15條
未依本條例規定辦理營利事業登記者，不得經營電子遊戲場業。
電子遊戲場業管理條例第22條
違反第15條規定者，處行為人1 年以下有期徒刑、拘役或科或併
科新台幣50萬元以上250 萬元以下罰金。
                                                      q


司法院資訊處製作；財團法人民間司法改革基金會備份。
